ACORDAO-COMPLETO-2468067

ACÓRDÃO 8716/2021 ATA 20/2021 - PRIMEIRA CÂMARA

VISTOS, relatados e discutidos estes autos de Tomada de Contas Especial instaurada pela Instituto Nacional de Colonização e Reforma Agrária - INCRA em desfavor do Sr. Manoel Mariano de Sousa, falecido, ex-Prefeito Municipal de Barra do Corda/MA nas gestões de 2005-2008 e 2009-2012, e da Construtora Góes Incorporação Ltda., em razão da impugnação das despesas realizadas com recursos oriundos do Convênio CRT/MA/2000/2007 - Siafi 594.562, tendo por objeto o melhoramento de 70,80 km de estradas vicinais, construção de 40m de ponte em madeira de lei, bueiros e perfuração de 01 poço artesiano profundo com revestimento, sucção, recalque, reservação e rede de distribuição, 
ACORDAM os Ministros do Tribunal de Contas da União, reunidos em sessão de 1ª Câmara, ante as razões expostas pelo Relator, em:
9.1. arquivar a presente tomada de contas especial, ante a ausência de pressupostos de constituição e de desenvolvimento válido e regular do processo com fundamento no art. 1º, inciso I, da Lei 8.443/1992, c/c os arts. 169, inciso VI, e 212 do Regimento Interno do TCU; 
9.2. dar ciência à Receita Federal do Brasil, para as medidas que entender cabíveis na sua área de competência, ante as informações apuradas nestes autos em relação ao faturamento da empresa Construtora Góes Incorporação Ltda. (CNPJ: 63.445.688/0001-33) ; e
9.3. dar ciência desta deliberação ao Instituto Nacional de Colonização e Reforma Agrária - Incra, ao espólio do Sr. Manoel Mariano de Sousa, na pessoa de sua esposa, administradora, Sra. Francisca Teles de Sousa, à Construtora Goes Incorporação Ltda. (CNPJ: 63.445.688/0001-33) , aos membros da comissão de licitação, Valdeni Silvino da Silva (CPF 027 .624.803-10) ; Pedro Alberto Teles de Sousa,  Lucilene Santos Jorge, às empresas RE - Construções e Emp. Ltda., Construtora Prediolar Locação de Veículos e Máquinas Ltda., Construtora Espaço Locação de Veículos e Maquinas Ltda., e aos respectivos sócios arrolados, Srs. Eliezer de Araújo Góes Santiago, João Batista Magalhães, Roberto Pereira, Evaldo da Conceição, José Wilton Jesus de Sousa, José Orlando Rodrigues Aquino, Nádia Coelho Fonseca e Natália Cristina Coelho Fonseca.

Tomada de Contas Especial instaurada pelo Instituto Nacional de Colonização e Reforma Agrária em razão de Prática de qualquer ato ilegal, ilegítimo ou antieconômico de que resulte dano ao erário, Convênio 37304057200702000, Siafi/Siconv 594562.

Primeira Câmara

Prefeitura Municipal de Barra do Corda - MA.

3. Interessados/Responsáveis:
3.1. Interessado: Instituto Nacional de Colonização e Reforma Agrária (00.375.972/0001-60).
3.2. Responsáveis: Alan K. dos Santos Rocha & Cia Ltda. (08.887.760/0001-74); Construtora Góes Incorporação Ltda (63.445.688/0001-33); Eliezer de Araújo Goes Santiago (XXX.145.765-XX); Elinalda Rodrigues de Sá Silva (XXX.286.783-XX); Evaldo da Conceição (XXX.953.033-XX); Inamar Araújo Medeiros (XXX.649.023-XX); Ivan Pacheco de Sousa Junior (XXX.241.913-XX); João Batista Magalhães (XXX.451.913-XX); Luciene Santos Jorge (XXX.403.723-XX); Manoel Mariano de Sousa (XXX.881.043-XX); Oliveira Florentino Filho (XXX.595.786-XX); Pedro Alberto Telis de Sousa (XXX.736.063-XX); Roberto Pereira (XXX.652.253-XX); Valdeni Silvino da Silva (XXX.624.803-XX).

13.1. Ministros presentes: Walton Alencar Rodrigues (Presidente), Benjamin Zymler, Vital do Rêgo e Jorge Oliveira.
13.2. Ministro-Substituto presente: Augusto Sherman Cavalcanti (Relator).

AUGUSTO SHERMAN

Adoto, como relatório, excerto da instrução elaborada por Auditora Federal lotada na SecexTCE (peça 136) , anuída pelos dirigentes da unidade (peças 137-138) e, em Parecer de quota singela, pelo MP/TCU (peça 139) : 
	"INTRODUÇÃO
Cuidam os autos de Tomada de Contas Especial instaurada pela Instituto Nacional de Colonização e Reforma Agrária - INCRA em desfavor do Sr. Manoel Mariano de Souza (CPF XXX.881.043-XX - falecido) , ex-Prefeito Municipal de Barra do Corda/MA nas gestões de 2005-2008 e 2009-2012 e da Construtora Goes Incorporação Ltda. (CNPJ: 63.445.688/0001-33) , em razão da impugnação das despesas realizadas com recursos recebidos por força do Convênio CRT/MA/2000/2007 - Siafi 594.562 (peça 8) , celebrado entre aquela autarquia e a Prefeitura Municipal de Barra do Corda/MA, tendo por objeto o melhoramento de 70,80 km de estradas vicinais, construção de 40 m de ponte em madeira de lei, bueiros e perfuração de 01 poço artesiano profundo com revestimento, sucção, recalque, reservação e rede de distribuição. A vigência do convênio seria de 150 dias a partir da data de publicação do extrato, que ocorreu em 19/10/2007, mas foi prorrogado até 31/12/2009.
HISTÓRICO 
2.	Para a execução do objeto do Convênio foi previsto um total de R$ 1.810.073,13, sendo R$ 1.620.000,00 a cargo do concedente, e R$ 190.073,13 a cargo do convenente, a título de contrapartida, conforme Cláusula Quarta do convênio (peça 8, p. 3) .
3.	O convênio teve por objeto, conforme previsto no Plano de Trabalho (peça 2, p.4-7) : a) melhoramento de 56,8 km de estradas vicinais no PA Caximbeiro; b) melhoramento de 14km de estradas vicinais no PA Santa Amélia; c) construção de 30m de ponte de madeira com encontro em concreto ciclópico no PA Caximbeiro; d) construção de 10 de ponte de madeira de lei no PA Santa Amélia; e) perfuração de 01 poço tubular profundo com rede de distribuição no PA Durval Neto.
4.	O INCRA realizou as seguintes transferências para a conta do convênio (Banco do Brasil, Agência 782-X, c/c 16.907-2:
	Ordem Bancária (peça 3, p. 40) 
	Valor
	Data do crédito

	2007OB902955
	R$ 243.000,00
	 29/10/2007 (peça 43, p.21) 

	2007OB903337
	R$ 405.000,00
	 23/11/2007 (peça 43, p. 22) 

	2008OB903406
	R$ 405.000,00
	 03/12/2008 (peça 44, p. 5) 

	2009OB800235
	R$ 323.000,00
[323.910,00]
	 10/02/2009 (peça 44, p.6) 

	2009OB803599
	R$ 243.090,00
	 03/12/2009 (peça 44, p. 16) 

5.	No que se refere ao acompanhamento da execução física da avença, foram realizadas por equipes do INCRA da SR 12/MA, o total de 7 (sete) vistorias in loco, quais sejam, em 5 a 6/5/2008,  de 26 a 28/7/2008, de 27 a 28/8/2008, de 21 a 28/9/2008, de 10 a 11/11/2008, de 01 a 02/8/2009, e de 19 a 20/10/2010, em companhia de representantes da prefeitura, ora com a participação de representante da empresa contratada e com a presença de um servidor do INCRA lotado na Unidade Avançada de Barra do Corda, com relatórios detalhados do andamento, planilhas de medição e de locação das estradas vicinais, e Relatórios Fotográficos (peças  47, p. 1-8, 9-15 e 20, 48, p. 1, 13-18, 19-25, 49, p.1, 2-14, e 15-21, respectivamente) . Assim, por meio do Relatório de Vistoria Técnica datado de 22/10/2010, foi aprovada a execução de 98,41% da obra.
6.	As análises financeiras das prestações de contas foram realizadas por meio das Informações SR (12) A4N¬ 102008 (peça 50, p. 1- 4) , Informação SR (12) A4/Nº 21/2008 (peça 50, p. 10) , Análise da Prestação de Contas Final (peça 50, p. 12-21) , Análise das Justificativas da Prestação de Contas Final (peça 50, p. 22-25) , e Análise das Justificativas Prestação de Contas Final (peça 50, p. 26-29) .
7.	Saneadas as pendências apontadas nos pareceres financeiros, a Prestação de Contas Final apresentada pela Prefeitura Municipal de Barra do Corda foi aprovada pelo Superintendente do INCRA em 20/6/2011 (peça 51) .
8.	Após a aprovação da prestação de contas, sobreveio o Acórdão 936/2016-TCU-Plenário, que apurou irregularidades em diversos convênios e contratos de repasse celebrados por diversos órgãos federais com a Prefeitura de Barra do Corda (peça 63) . No citado acórdão, determinou-se ao INCRA SR 12/MA a instauração de TCE para o Convênio CRT 2000/2007, conforme reproduzimos abaixo:
9.7. determinar ao Incra SR 12/MA, que em prazo não superior a 90 (noventa) dias, instaure e instrua o processo de tomada de constas especial (TCE) relativamente ao CRT 2000/2007 (CC 1/2007) , celebrado com a Prefeitura Municipal de Barra do Corda/MA, na integralidade dos valores descentralizados, em razão da ausência de nexo de causalidade entre a parcela executada do objeto e os recursos federais descentralizados, ensejando inexecução contratual, com imediato encaminhamento do feito à Controladoria Geral da União, para as providências de sua alçada ; Em razão da determinação contida no acórdão supra, ocorreu a instalação da Comissão de Tomada de Conas Especial em 28/06/2016, com posterior notificação dos responsáveis (peça 84) . 
9.	 O Relatório do Tomador de Contas (peça 90) indicou a ocorrência de dano ao erário no valor de R$ 1.620.000,00, 'oriundo da ausência de nexo de causalidade entre a parcela executada do objeto e os recursos federais descentralizados ensejando inexecução contratual conforme determinação presente no item 9.7 do Acórdão 936/2016-TCU-Plenário' o que motivou a instauração e prosseguimento do processo de tomada de contas especial, com responsabilização solidária do Sr. Manoel Mariano de Souza (falecido) , ex-Prefeito Municipal de Barra do Corda/MA nas gestões de 2005-2008 e 2009-2012, falecido (peças 101-102) , com os demais indicados:
a) Construtora Goes lncorporação Ltda. CNPJ 63.445.688/0001 -33: empresa contratada no procedimento licitatório irregular; 
b) RE - Construções e Empreendimentos Ltda, CNPJ 08.887.760/0001-71; Construtora Prediolar Locação de Veículos e Máquinas Ltda., CNPJ 07.981.189/0001-90; Construtora Espaço Locação de Veículos e Maquinás Ltda., CNPJ 10.597.71210001-93: empresas partícipes envolvidas no procedimento licitatório irregular; 
c) Eliezer de Araújo Goes Santiago (CPF XXX.145.765-XX) ; João Batista Magalhães (CPF XXX.451.913-XX) : sócios da empresa contratada no procedimento licitatório irregular; 
d) Roberto Pereira (CPF XXX.652.253-XX) ; Evaldo da Conceição (CPF XXX.953.033-XX) ; José Wilton Jesus de Sousa (CPF XXX.413.073-XX) ; José Orlando Rodrigues Aquino (CPF XXX.094.243-XX) ; Nadia Coelho Fonseca (CPF XXX.935.873-XX) ; Natalia Cristina Coelho Fonseca (CPF XXX.697.463-XX) : partícipes envolvidos no procedimento licitatório irregular (sócios das empresas listadas no item 'a' acima) ; 
e) Valdeni Silvino Silva (CPF 027 .624.803-10) ; Pedro Alberto Teles de Souza (CPF 1 78.136.063-68) ; Lucilene Santos Jorge (CPF XXX.403.723-XX) : agentes públicos envolvidos no procedimento licitatório irregular (membros da comissão de licitação) ; e
e) lnamar Araújo Medeiros (CPF XXX.649.023-XX) : engenheiro responsável pelo atesto da despesa pública liquidada relativa à licitação irregular.
10.	A irregularidade apontada na Matriz de Responsabilização foi a seguinte, para todos os responsáveis indicados:
Irregularidade em procedimentos licitatórios e na execução de ajustes, conforme emissão do Relatório de Auditoria (TC Processo 003.323/2012-7, Apensos TC Processo 015.092/2010-0, TC Processo 012.302/2012-0) fiscalizado pelo Tribunal de Contas da União. 
11.	O Relatório de Auditoria 97/2018, acompanhado dos respectivos Certificado de Auditoria, Parecer do Dirigente de Controle Interno e Pronunciamento Ministerial (peças 91-94) concluíram pelas mesmas irregularidades e responsabilidades apontadas no Relatório de Tomada de Contas Especial da Funasa.
ANÁLISE DOS PRESSUPOSTOS DE PROCEDIBILIDADE DA IN/TCU 71/2012 E CUMPRIMENTO DO Acórdão 1772/2017-TCU-Plenário
12.	Verifica-se que houve o transcurso de mais de dez anos desde o fato gerador sem que tenha havido a notificação do responsável pela autoridade administrativa federal competente (art. 6º, inciso II, c/c art. 19 da IN/TCU 71/2012, modificada pela IN/TCU 76/2016) , uma vez que os recursos foram transferidos entre 29/10/2007 e 3/12/2009, tendo os responsáveis sidos notificados pela autoridade competente no período de 14/12/2006 a 24/10/2017, conforme detalhamento à peça 90, p 8-9.  
13.	Verifica-se que o valor atualizado do débito apurado (sem juros) é superior a R$ 100.000,00, na forma estabelecida nos art. 6º, inciso I, e 19 da IN/TCU 71/2012, modificada pela IN/TCU 76/2016.
14.	Em pesquisa realizada na base de dados do TCU, constam os seguintes processos sob responsabilidade do gestor e empresa arrolados nesta TCE:
	Responsável
	Processos

	Sr. Manoel Mariano de Souza (CPF XXX.881.043-XX) 
	Processo 018.313/2018-3, Processo 000.444/2018-9, Processo 025.954/2018-0, Processo 029.134/2017-0, Processo 034.861/2017-3, Processo 012.228/2016-8, Processo 012.229/2016-4, Processo 019.058/2015-2, Processo 031.938/2015-9, Processo 002.427/2011-7 e mais oito TCE encerradas.

	Construtora Goes Incorporação Ltda. (CNPJ: 63.445.688/0001-33) 
	Não há processos abertos, havendo duas CBEX.

15.	A tomada de contas especial está, assim, devidamente constituída e em condição de ser instruída. 
EXAME TÉCNICO
16.	O motivo para a instauração da Tomada de Contas Especial foi a não comprovação da boa e regular aplicação dos recursos recebidos por força do Convênio CRT/MA/2000/2007 - Siafi 594.562, em razão da impugnação total dos valores aplicados na execução, ante as constatações do TCU em fiscalização realizada no Município de Barra do Corda/MA.
17.	Conforme indicado no item 8, após a aprovação da prestação de contas final do convênio, o Tribunal determinou ao INCRA SR 12/MA a instauração e instrução de tomada de contas especial para apurar fatos relacionados à ausência de nexo de causalidade entre os recursos federais e as parcelas executadas objeto do convênio.
18.	Ocorre que o INCRA se limitou a emitir o Relatório de Tomada de Contas Especial (peça 90) indicando a ocorrência de dano ao erário 'oriundo da ausência de nexo de causalidade entre a parcela executada do objeto e os recursos federais descentralizados ensejando inexecução contratual conforme determinação presente no item 9.7 do Acórdão 9362016-TCU-Plenário'. Nenhuma análise documental adicional foi realizada, nem tampouco nova vistoria às obras. Dessa forma, nenhuma informação adicional foi agregada pelo INCRA..
19.	No Acórdão 936/2016-TCU-Plenário (peça 54, p. 6-8) , como visto acima e no âmbito do respectivo Relatório de Fiscalização (peça 355, do TC Processo 003.723/2012-7) , que abrangeu inúmeros convênios e contratos de repasse firmados com a referida municipalidade, restou definido que a ausência do nexo de causalidade e a atuação das contratadas como empresas de fachada seriam discutidas, em sede de mérito, no âmbito das respectivas tomadas de contas especiais a serem instauradas pelas entidades e órgãos a partir do referido acórdão, conforme conclusão abaixo descrita: 
Conclusão
 (...) 
Para os demais ajustes para os quais foram ordenadas oitivas prévias (peça 358) , o único em que ainda restam recursos a serem pagos é o de nº CR 256.624-44 (CC 3/2008) , celebrado com a empresa Maxplan Incorporações e Const. Ltda. para asfaltamento de vias urbanas do Bairro Altamira, sendo que os demais (tanto da CEF, quanto da Funasa, do FNS e do Incra) já se encontram com obras concluídas e/ou 100% integralizados, não havendo mais razão porque se falar em bloqueio cautelar de recursos, devendo os indícios de ausência de nexo de causalidade e de atuação como empresas de fachada, apontados na auditoria, serem enfrentados em momento futuro, no âmbito dos processos de TCE que virão a ser instaurados pelos próprios órgãos repassadores.  (grifo nosso) 
20.	Em acréscimo a tal previsão, o Relator do processo, Min. Benjamin Zimler, em seu Voto, lembrou a necessidade de instaurar a tomada de contas especial para apuração dos fatos, identificação dos responsáveis e apuração do dano, além de postergar a realização das audiências propostas em virtude da possibilidade de ser identificado dano ao Erário, situação que exigiria a realização de citação (peça 54, p.4) .
21.	Desse modo, tendo em vista que o INCRA SR 12/MA não efetivou nenhum aprofundamento no exame dos autos após a determinação para instauração de TCE, tal averiguação será efetivada neste momento, e considerando, ainda, que a equipe responsável pela referida fiscalização não analisou o processo físico do convênio ora em exame pois o mesmo se encontrava, à época, emprestado para a Polícia Federal.
ANÁLISE DO TC Processo 003.723/2012-7 (RELATÓRIO DE FISCALIZAÇÃO) 
22.	Para começar, destaco a seguir os achados de auditoria detalhados no Relatório de Fiscalização (Fiscalis 966/2011) , objeto do TC Processo 003.723/2012-7 e juntado a esta TCE às peças 54, p. 11-25, e peças 55 a 62, e  verificados neste convênio, com a devida análise, tendo em vista as peças presentes  nos autos (neste processo e no próprio TC Processo 003.723/2012-7) :
22.1.	3.1 - Modalidade de licitação inadequada (peça 55, p. 21-23) .
 (...) 
No entanto, nos casos concretos, para burlar a publicidade dos avisos dos editais de licitação e direcionar a contratação para empresas de fachada e em conluio com a Administração municipal, o que será detalhado nos próximos achados, a CPL de Barra do Corda/MA adotou as modalidades concorrência ou tomada de preços, em vez da modalidade pregão, em todos os objetos referentes às transferências voluntárias da União, embora houvesse determinação expressa à utilização desta modalidade em cláusulas de todos os termos de convênio/contrato de repasse analisados. Senão vejamos:
 (...) 
22.1.1.	Inobstante o texto descrever que a irregularidade teria sido encontrada em todos os convênios analisados, não há indícios de sua ocorrência neste caso concreto.
22.1.2.	Com efeito, para execução do Convênio CRT/MA/2000/2007, foi realizada a Concorrência CC 1/2007. No entanto, não há determinação para a realização de pregão nos termos do convênio (peça 8) , sendo a modalidade escolhida uma das opções então autorizadas para a contratação de obras e serviços de engenharia em valor de até R$ 1.500.000,00.
22.1.3.   Deste modo, não cabe, especificamente neste caso concreto, o argumento de que ocorreu escolha deliberada da modalidade licitatória pela administração municipal para facilitar a burla ao princípio da publicidade.
23. 3.2 - Publicidade do edital em desconformidade com a norma (ausência de publicação, publicação deficiente ou em meios inadequados, ou publicação sem respeitar os prazos) (peça 55, p. 15 e 18) .
 (...) 
6. Na concorrência CC 112007, referente ao objeto do convênio CRT 200012007, firmado com o Ministério do Desenvolvimento Agrário, a data da apresentação das propostas foi designada para o dia 6/12/2007 (peca 143, p.106) e a publicação do aviso do edital se deu no DOU de 9/11/2007, sem a observância do trintídio legal (peca 143, p.12) .
23.1.	 Com respeito a tal irregularidade, deve-se registrar que também houve publicação do Aviso de Licitação no Diário Oficial do Estado do Maranhão, publicado no dia 5/11/2007 (peça 41, p. 22) e em jornal de grande circulação local, a 'Tribuna do Nordeste', em 05/11/2007 (peças 50, p. 26, e 96, p. 115) , ambos dentro do prazo legal previsto, descaracterizando a ausência de publicidade. 
24.   3.3 - Montagem e simulação de procedimentos licitatórios decorrentes de conluio entre os licitantes e agentes públicos municipais (peça 56, p. 21-22) .
 (...) 
6. Nos autos da concorrência CC 1/2007 (peça 143) , referente ao objeto do convênio CRT 2000/2007, firmado com o Incra - SR 12/MA, todas as folhas estão carimbadas, numeradas de 1 a 109 e contém no campo 'data de autuação' os números '10/2007', dando ideia de que se trata do mês de 'outubro de 2007'. No entanto, a maioria dos atos processuais (apresentação, emissão, confecção, recebimento ou protocolo) teve curso nos meses subsequentes de novembro e dezembro de 2007. Portanto, os documentos processuais foram autuados antes de, em tese, terem pertencido ao mundo jurídico, ou mesmo, fático, evidenciando montagem e fraude do procedimento licitatório. 
24.1 A esse respeito, inobstante ser possível observar à peça 143 daqueles autos que, de fato, existe um carimbo em cada página do processo com a data '10/2007', verifica-se que foi montado após o procedimento licitatório e não antes, com[o] alegado acima, uma vez que consta anexado as duas publicações do Aviso Licitatório no Diário Oficial da União e no Diário Oficial do Estado do Rio Grande do Sul, que ocorreram nos dias 6/11 e 5/11 respectivamente, no 'meio' das páginas efetivamente datadas em outubro, evidenciando o equívoco na montagem das páginas e na aposição do carimbo respectivo.
Participaram da CC 1/2007 (peça 143, p. 105-107) as empresas RE - Construções e Empreendimentos Ltda., CNPJ 08.887.760/0001-74, e Construtora Góes Incorporação Ltda., CNPJ 63.445.688/0001- 33.
 Durante a fase de habilitação, a licitante vencedora, Construtora Góes Incorporação Ltda., apresentou alvará de localização e funcionamento (peça 143, p. 78) emitido pela Prefeitura Municipal de São José de Ribamar/MA (município onde pretensamente estaria sediada) , em nome da empresa Construtora Prediolar Locação de Veículos e Maq. Ltda., CNPJ 07.981.189/0001-90. Esta última nem mesmo chegou a tomar parte na CC 1/2007. 
Curiosamente, este fato, que de per si deveria ter ensejado a inabilitação da Construtora Góes, não gerou nenhuma irresignação em sua suposta concorrente, RE - Construções e Empreendimentos Ltda., posto que esta se absteve de protestar na sessão de habilitação e julgamento, bem como se furtou a recorrer da decisão pró-habilitação colmatada pela CPL (v. ata à peça 143, p. 108) . 
Diga-se em relação à Construtora Goes, que atuava como empresa de fachada cooptada pelo esquema de fraude às licitações públicas, constatações que se edificam nas evidências minudentemente relatadas neste achado, no tópico relativo à TP 14/2006 (EP 347/2005) , e também referenciadas na CC 1/2008 (CRs 234.142-44; 244.545-28 e 244.396-20) , razão pela qual deixarão de ser reproduzidas neste momento.
No que tange à Construtora Prediolar Ltda., cabe por ora afirmar que veio a ser contratada pela Prefeitura Municipal por meio de outras licitações, supostamente fraudadas, possuindo sócios comuns com a Construtora Espaço Locação de Veículos e Máquinas Ltda., CNPJ 10.597.712/0001-9, que também atuava como empresa de fachada, e já envolvida em fraudes a licitações. Além desta CC 1/2007, a Prediolar Locação também tomou parte, como partícipe da fraude, na CC 1/2008 (CRs 234.142-44; 244.545-28 e 244.396-20) .
 Com efeito, a Prediolar tem em seu quadro societário (peça 282, p. 6) o Sr. José Orlando Rodrigues Aquino (CPFs XXX.094.243-XX e XXX.210.683-XX) , que também figura como sócio da Construtora Espaço Locação de Veículos e Máquinas Ltda., CNPJ 10.597.712/0001-93 (peça 282, p. 13) e da J.J. Comércio e Construções e Perfurações Ltda. (v. a descrição das irregularidades atinentes à CC 2/2008 e as consultas à peça 340) . 
Nos quadros societários das construtoras Espaço e Prediolar figuram, respectivamente, duas irmãs, quais sejam as sras. Natália Cristina Coelho Fonseca (CPF XXX.697.463-XX) e Nadja Coelho Fonseca (CPF XXX.935.873-XX) , provavelmente laranjas a serviço do Sr. José Orlando Rodrigues Aquino. 
Diga-se, também, em relação à Prediolar, que esta não pode ser encontrada no endereço declarado à RFB, qual seja, Rua 5, Q. 4, Casa 2. Cohatrac I. São Luís-MA, informação afiançada por servidor deste Tribunal assentada à peça 109, sendo que na vizinhança a informação era de que ali não funcionava nenhuma empresa construtora. Corroboram estas informações, também, as fotos assentadas à peça 281 (p. 8-9) , que demonstram tratar-se de endereço domiciliar em bairro estritamente residencial. 
O mesmo se diga em relação à Construtora Espaço, que também não pode ser encontrada em seu endereço declarado à RFB, qual seja, Estrada de Paço do Lumiar, 999 - bairro Vila Gaspar. Paço do Lumiar/MA (v. peça 105 e fotos assentadas à peça 281, p. 5-7) . 
Isto posto, resta claro que esta quatro empresas: Construtora Góes Incorporação Ltda., RE - Construções e Empreendimentos., Construtora Prediolar Ltda. e Construtora Espaço Locação de Veículos e Máquinas Ltda., trabalharam em conluio para fraudar licitações e atuaram como empresas de fachada no contexto das obras contratadas no Município de Barra do Corda/MA.
24.2.	      Como visto acima, foi observado que a concorrente vencedora da licitação apresentara Alvará de localização e funcionamento em nome de outra empresa, a Construtora Prediolar Ltda, não participante da licitação, motivo pelo qual a equipe de auditoria concluiu que tais empresas, em conjunto com as empresas RE - Construções e Empreendimentos, licitante, uma vez que não teria questionado tal fato, e com a Construtora Espaço Locação de Veículos e Máquinas Ltda., também não participante da licitação, mas que possuiria sócios em comum com a Prediolar, teriam trabalhado em conluio para fraudar esta licitação e outras.
24.2.1.	       Ocorre que a empresa Construtora Espaço Locação de Veículos e Máquinas Ltda., segundo dados da Secretaria da Receita Federal somente foi aberta em 2009, dois após esta licitação, e a Construtora Prediolar Ltda., ao contrário do afirmado pela equipe de fiscalização, não ganhou, nem participou de qualquer outra licitação por ela questionada.
24.2.2.	      O problema que envolve a Construtora Prediolar Ltda. foi a utilização do Alvará de localização e funcionamento, emitido em seu nome, de forma consensual ou não, pela Construtora Goes Incorporação Ltda. em dois procedimentos licitatórios, este e o CC 1/2008, relacionado a contratos de repasse. Como ela não participou da licitação, não pode ser enquadrada no crime de fraude à licitação, capitulado no art. 46, da lei nº 8.443, de 1992.
24.2.3.	      No caso da RE - Construções e Empreendimentos, a irregularidade seria o não questionamento acerca do alvará fraudulento durante a sessão de abertura da habilitação. A esse respeito, independentemente de este fato constituir ou não fraude à licitação, cumpre destacar que não é mais possível a oitiva da entidade posto já transcorridos mais de 10 anos do fato, configurando a prescrição da pretensão punitiva por parte desta Corte de Contas, ante o disposto no Acórdão 1.441/2016-TCU-Plenário, o mesmo ocorrendo em relação à Construtora Goes Incorporação Ltda., declarada vencedora inobstante essa documentação de habilitação irregular, e também em relação ao prefeito responsável pela homologação do certame e respectivos membros da comissão de licitação, no caso das audiências. 
24.2.4.	Por fim, no que se refere à forte hipótese de a empresa contratada, a Construtora Goes Incorporação Ltda., ser uma empresa de fachada, uma vez que não foi encontrada no endereço declarado junto à Receita Federal, e ante também os graves indícios de que não contratou nenhum empregado nos exercícios de 2005 a 2011, em vista da ausência de informações pertinentes nos dados da RAIS e GFIP (peça 56, p. 14) , de fato representa irregularidade grave, sendo necessário o envio de tais informações à Secretaria da Receita Federal do Brasil.
24.2.5.	Esta providência se mostra relevante, ainda que a destempo, uma vez que tal entidade foi constituída sob a forma de Microempresa, segundo dados obtidos junto à própria Receita Federal, aparentemente usufruindo de benefícios fiscais de forma indevida, seja pela firmatura de contrato em valor superior ao limite máximo de faturamento bruto permitido (o valor contratado para o período de 150 dias foi de R$ 1.799.141,94, enquanto o limite anual de faturamento era R$ 360.000,00) , seja pelo não registro de empregados em virtude da limitação prevista para este tipo de entidade empresarial.
24.5.6.	 Com relação à hipótese de a contratação de uma empresa de fachada (de acordo com os indícios apontados) evidenciar, de modo direto, ausência de nexo de causalidade entre a parcela executada do objeto e os recursos federais descentralizados, ensejando inexecução contratual, com dano ao Erário, como assentado no citado acórdão acima, deve ser comprovada a partir da análise da execução da obra e respectivas evidências probatórias, que será efetivada a partir do item  29 abaixo.
25.   	3.4 - Ausência ou deficiência na publicidade do extrato do contrato e seus aditivos (peça 59, p. 21) .
6. O Contrato CC 1/2007 (peça 143, p. 110-112) , referente ao objeto do convênio CRT 2000/2007, firmado em 12/12/2007 com a Construtora Goes Incorporação Ltda., CNPJ 63.445.688/0001-33, não teve a publicação resumida de seu instrumento na imprensa oficial e nem foi providenciada a afixação do resumo do contrato no quadro de aviso da prefeitura pela Administração municipal.
25.1.         Não há novos elementos a apresentar quanto a este ponto.
26.      	3.6 - Deficiente fiscalização da execução do contrato (peça 60, p. 6) .
5. O Contrato CC 1/2007 (peça 143, p. 110-112) foi firmado com a empresa Barra Construções Ltda.,  CNPJ 06.769.798/0001-17, no âmbito do CRT 194.416-99, para obras de melhoramento de 56,80 km de estradas vicinais no PA/Caximbeiro e 14,00 km no PA/Santa Amélia, além de sistema de abastecimento d'água no PA/Durval Neto e construção de 30 m de ponte em madeira nos PAs/Caximbeiro e Santa Amélia. Referido contrato foi firmado em 12/9/2007, com prazo de vigência de 150 dias, com termo final, portanto, em 12/2/2007. No entanto, a ART 386587 (peça 143, P. 113) , foi registrada no Crea-MA em 8/4/2008, mais de um ano após a assinatura do contrato. A equipe ficou impossibilitada de verificar as notas fiscais referentes aos pagamentos efetuados nesse convênio, haja vista que referidos autos se encontravam em poder da Polícia Federal. Na documentação referente à contratação (peça 143) , não consta que a Administração municipal tenha indicado formalmente o agente público responsável pela fiscalização do contrato e nem consta nos autos que a empresa indicara formalmente alguém para representá-la no local da execução da obra.
26.1	Na realidade, houve um equívoco na descrição acima envolvendo a contratada, o convênio e as datas. Com efeito, o Contrato CC 1/2007 foi firmado com a Construtora Goes Incorporação Ltda., assinado em 12/12/2007, com prazo de vigência de 150 dias, e registro no CREA-MA em 8/4/2008 (peça 143, p. 110-112 e 114) .  
26.2.	Como visto, na documentação a que a fiscalização teve acesso, não constava indicação formal de agente público responsável pela fiscalização ou de representante pela empresa, quesitos que serão vistos quando da análise da fiscalização pelo INCRA.
27.	  	3.9 - Beneficiários dos pagamentos diferentes das pessoas contratadas.
27.1	Segundo a equipe de auditoria, todos os cheques emitidos contra a conta específica do convênio (BB, agência 782-X, c/c 16.907-2) , inobstante os valores elevados (de R$ 17.421,57 a  R$ 316.660,87) , teriam sido sacados diretamente no caixa, sem a identificação dos sacadores, em afronta ao art. 69, da Lei nº 9.069/1995, conforme lista à peça. 355, p. 161-162, do TC Processo 003.723/2012-7.
27.2.	Ao analisar os cheques listados e acostados à peça 315, p. 101-147, do TC Processo 003.723/2012-7, todos nominais à empresa contratada, observa-se que todos foram assinados no verso pelo sócio da referida entidade, Sr. João Batista Magalhães, conforme confronto entre essa assinatura e as assinaturas do contrato (peça 143, p. 112, do mesmo TC) .
27.3.	De acordo com a lei citada acima, todos os cheques com valores superiores a R$ 100,00 devem ter a identificação do beneficiário. Desse modo, o cheque nominal pode ser depositado ou pago pelo banco mediante a identificação do beneficiário indicado (neste caso, o banco cobra a assinatura no verso, como prova, além da identificação documental) , ou de pessoa por ele indicada no verso do cheque. Como nos cheques citados há somente a assinatura do beneficiário, é possível concluir que ele mesmo sacou ou que o Banco pagou a terceiros de forma indevida durante os dois anos de pagamentos. Neste último caso, não há provas nos autos dessa ocorrência. 
28.	Por fim, conforme exposto acima, dentre as seis irregularidades que teriam sido constatadas no âmbito do Convênio CRT/MA/2000/2007, três remanescem: (i) fraude no procedimento licitatório, ante a apresentação de Alvará de localização e funcionamento em nome de outra empresa pela licitante vencedora e indícios de a contratada ser uma empresa de fachada; (ii) não publicação do extrato do contrato no Diário Oficial da União; e (iii) possibilidade de os pagamentos contratuais terem sido efetivados a terceiros.
ANÁLISE DO TC Processo 041.341/2018-0 (TOMADA DE CONTAS ESPECIAL) 
29.	Concluída a análise do Relatório de Fiscalização, será efetivada a análise deste processo de tomada de contas especial, incluindo a avaliação das fiscalizações in loco realizadas pela entidade concedente, das prestações de contas apresentadas pelo Município de Barra do Corda, documentos comprobatórios e respectivas análises, de forma a avaliar se, de fato, houve nexo de causalidade entre os recursos federais recebidos, a obra executada e os pagamentos realizados, em confronto com as irregularidades acima apontadas (item 28) .
30.	Como reportado acima, no que se refere ao acompanhamento da execução física da avença, foram realizadas por equipes do INCRA SR 12/MA, o total de 7 (sete) vistorias in loco, quais sejam, de 5 a 6/5/2008,  de 26 a 28/7/2008, de 27 a 28/8/2008, de 21 a 28/9/2008, de 10 a 11/11/2008, de 01 a 02/8/2009, e de 19 a 20/10/2010, em companhia de representantes da prefeitura, ou com a participação de representante da empresa contratada e com a presença de um servidor do INCRA lotado na Unidade Avançada de Barra do Corda, com relatórios detalhados do andamento, planilhas de medição e de locação das estradas vicinais, e Relatórios Fotográficos (peças  47, p. 1-8, 9-15 e 20, 48, p. 1, 13-18, 19-25, 49, p.1, 2-14, e 15-21, respectivamente) .
31.	De acordo com a última vistoria (peça 49, p. 15-21) , a prefeitura teria executado as seguintes obras:
31.1.	Meta 1 - Implantação de SSAA no Projeto de assentamento Durval Neto: poço de 300m de profundidade, sendo 60m de filtro geomecânico e 240m de tubo geomecânico; casa de recalque em alvenaria de tijolos cerâmicos; quadro de comando, com bomba submersa de 5cv e transformador monofásico de 15KVa; Rede de abastecimento d'água com extensão de 2.060m, superior ao previsto no projeto, de 600 m; 70 ligações domiciliares, superior ao total previsto (38 ligações) ; e Caixa D'água de 20.000 litros, também superior ao previsto (10.000,00 litros) .
31.2.	Meta 2 - Recuperação de 70,80 km de estradas vicinais, em dois trechos: 
 a) Trecho 1, com 56,80 km de estradas recuperadas no Projeto de Assentamento Caximbeiro, com 8 bueiros simples de 1,00m, sendo um sem as bocas, e um bueiro duplo de 1,00m (inferior ao quantitativo previsto) , construção de ponte de madeira de 30m e outra de 11m, não prevista, mas julgada necessária (peça 47, p. 10, 2ª vistoria) ; e
	  b) Trecho 2, com 14 km de estradas recuperadas no Projeto de Assentamento de Sana Amélia, com 3 bueiros simples, também inferior ao quantitativo previsto, com duas pontes extras construídas com dimensões de 18,20mx4,50m e outra de 13,20mx4,50m, ambas com cabeceiras em concreto ciclópico e madeira serrada, com valor fixado em R$ 111.966,43.
31.3	A equipe de fiscalização do INCRA, ao fazer a compensação entre serviços executados a maior e não executados (essencialmente os bueiros) , concluiu que a convenente teria executado R$ 1.781.227,06, correspondente a 98,41% do valor total previsto, com proposta de recolhimento ao Erário de R$ 26.841,46, referente ao saldo não aplicado, com a exclusão proporcional da contrapartida.
32.	Enfim, quanto à execução física, não há reparos a fazer na análise efetivada pelos técnicos do INCRA,  destacando que houve acompanhamento tempestivo da execução da obra, sem qualquer questionamento acerca dos responsáveis diretos pela execução, ou seja, não há qualquer indicativo que teria sido executada por servidores da  prefeitura, possibilidade levantada pela equipe de fiscalização no âmbito do TC Processo 003.723/2012-7, lembrando que havia placas da obra, com todas as informações  como valor, contratada, prazo e origem dos recursos (peça 47, p. 7, e peça 49, p.5) , afastando também o argumento de que não havia interesse em tornar público os resultados da licitação ou dados sobre a contratada.
33.	Por fim, o Termo de Aceitação da Obra foi assinado por Comissão de Recebimento designada pelo INCRA (peça 52) , enquanto o recolhimento do débito apontado foi efetivado, corrigido, em 20/05/2011 (peça 41, p. 15) .
34.	Quanto à execução financeira, foram apresentadas a prestação de contas das 1ª e 2ª parcelas e a final, com Relatório de Execução Físico-Financeira, Relação de pagamentos, extratos, notas fiscais, recibos, cópias de cheques, Relação de Bens, Conciliação Bancária, procedimento licitatório  e Termo de Aceitação Definitiva de Obras e/ou Serviços (peça 42 (1ª e 2ª parcelas) e peças 43 a 45, Prestação de Contas Final) .
35.	As análises das prestações de contas foram realizadas por meio das Informações SR (12) A4N¬ 102008 (peça 50, p. 1- 4) , Informação SR (12) A4/Nº 21/2008 (peça 50, p. 10) , Análise da Prestação de Contas Final (peça 50, p. 12-21) , Análise das Justificativas da Prestação de Contas Final (peça 50, p. 22-25) , e Análise das Justificativas Prestação de Contas Final (peça 50, p. 26-29) .
 36.	Conforme verificado no último parecer elaborado, a convenente apresentou os seguintes documentos pendentes: (i) comprovante de publicação do aviso de licitação em jornal de grande circulação (peça 96, p.115) ; (ii) GRUs comprovando o recolhimento de R$ 26.841,46 (saldo não executado, peça 41, p. 15) e R$ 23.757,38 (rendimentos de aplicação financeira não utilizados, no total corrigido depositado de R$ 57.498,36, à peça 41, p. 16) ; (iii) comprovante de pagamento de rendimentos não auferidos relativos à contrapartida (peça 40, p. 4 e 7) ; (iv) nova Relação de Pagamentos com valores retificados (peça 41, p, 19) ; (v) Ata de  Recebimento, Abertura e Julgamento das Proposta com as rubricas e assinaturas (peça 41, p. 21-22) ; e (vi) comprovante de pagamento de tributos municipais (ISS) em relação às Notas Fiscais 122, 123 e 126 (peça 41, p. 2-3, 5-6 e 6-7) .
37.	Com relação aos documentos relativos à prestação que não teriam o carimbo e certificação pela convenente, merece registro o fato de que tais documentos, inseridos às peças 42 a 45, têm o carimbo do próprio INCRA no sentido de 'confere com o original'.
38.	Enfim, em vista do afastamento das pendências apontadas, a Prestação de Contas Final apresentada pela Prefeitura Municipal de Barra do Corda foi aprovada pelo Superintendente do INCRA em 20/6/2011 (peça 51) .
39.	A respeito da análise financeira da prestação de contas, também não há reparos a fazer no exame efetivado no âmbito do órgão repassador dos recursos.
40.	A análise da Relação de Pagamentos, em conjunto com os pagamentos registrados nos extratos, e as notas fiscais e recibos apresentados, e em confronto com os cheques nominais emitidos em nome da empresa contratada, evidenciam o nexo de causalidade entre os recursos federais repassados e os dispêndios comprovados.
41.	No tocante à idoneidade dos documentos comprobatórios das despesas, deve-se registrar que as notas fiscais tem [têm] a correta identificação da medição a que se referem e do convênio, sem problema com ordem cronológica, e atesto dos serviços prestados assinado pelo Sr. Oliveira Fiorentino Filho, Chefe do Setor de Material e Patrimônio do município (peça 43, p. 7-18) , não identificado como participante das supostas fraudes relatadas no  Relatório de Fiscalização, e nem como responsável solidário nestes autos no item 10 acima ( no item 10, 'e', consta o Sr. Inamar Araújo Medeiros como responsável pelo atesto das despesas públicas) .
42.	No que se refere aos cheques nominais à empresa contratada, conforme já tratado no item 27.3 acima, não há como comprovar que não foram sacados pela própria empresa, ante a assinatura do diretor no verso, exigência bancária quando do pagamento de cheques diretamente no caixa.
43.	Assim, ante todo o exposto, inobstante os indícios de que a empresa contratada, a Construtora Goes Incorporadora Ltda. seria uma empresa de fachada (endereço não encontrado e falta de registro de empregados no período) , os elementos que constam dos autos, detalhados acima, indicam que a própria empresa promoveu a execução da obra e foi, por este motivo, remunerada, não existindo qualquer indício de participação de funcionários municipais na execução, nem que recursos municipais teriam sido indevidamente utilizados em substituição aos federais conveniados.
44.	De qualquer modo, conforme já exposto acima, este fato deve ser comunicado à Receita Federal do Brasil, para as providências julgadas ainda cabíveis, uma vez tal entidade foi constituída sob a forma de Microempresa, segundo dados obtidos junto à própria Receita Federal possivelmente usufruindo de benefícios fiscais de forma indevida, seja pela firmatura de contrato em valor superior ao limite máximo de faturamento bruto permitido àquela categoria (o valor contratado para o período de 150 dias foi de R$ 1.799.141,94, enquanto o limite anual de faturamento era R$ 360.000,00) , seja pelo aparente não registro de empregados em virtude da limitação quantitativa prevista para este tipo de entidade empresarial.
45.	Quanto às irregularidades remanescentes do Relatório de Fiscalização, citadas no item 28   acima, conforme já exposto acima, não cabe a audiência do responsável, o Sr. Manoel Mariano de Sousa, em virtude do seu falecimento, nem dos membros da comissão de licitação, quais seja, Valdeni Silvino Silva (CPF 027 .624.803-10) ; Pedro Alberto Teles de Souza (CPF 1 78.136.063-68) ; Lucilene Santos Jorge (CPF XXX.403.723-XX) , em função da prescrição da pretensão punitiva por parte deste Tribunal, ante o transcurso de mais de 10 anos da ocorrência (2007) , ante o disposto no Acórdão 1.441/2016-TCU-Plenário.
46.	Assim, tendo em vista que, neste caso concreto, a obra conveniada teve a sua execução física comprovada por meio de vistorias in loco realizadas periodicamente por equipes de técnicos do INCRA SR 12/MA, e que não restaram irregularidades pendentes na análise relativa à execução financeira, com aprovação das contas pelo órgão concedente, sem restar evidência de dano ao Erário, esta tomada de contas especial deve ser  arquivada, sem julgamento do mérito, tendo em vista a ausência de pressupostos de constituição e de desenvolvimento válido e regular do processo, conforme previsto nos arts. 169, inciso VI, e 212, do RI/TCU.
CONCLUSÃO
47.	A partir dos elementos constantes nos autos e do exame das ocorrências descritas na seção 'Exame Técnico', foi possível concluir pela ausência dos pressupostos de constituição e de desenvolvimento válido e regular deste processo de tomada de contas especial, cabendo propor, desde logo, o arquivamento dos autos, sem julgamento de mérito, nos termos do art.212 do Regimento Interno do TCU (RITCU) .
PROPOSTA DE ENCAMINHAMENTO
48.	Diante do exposto, submetem-se os autos à consideração superior, propondo:
a)	 arquivar a presente tomada de contas especial, ante a ausência de pressupostos de constituição e de desenvolvimento válido e regular do processo com fundamento no art. 1º, inciso I, da Lei 8.443/1992 c/c os arts. 169, inciso VI, e 212 do Regimento Interno do TCU; 
b)	encaminhar à Secretaria da Receita Federal do Brasil o presente Acórdão acompanhado do Relatório e Voto que o fundamentam para que adote as medidas que entender cabíveis na sua área de competência, ante as informações apuradas nestes autos em relação à empresa Construtora Goes Incorporação Ltda. (CNPJ: 63.445.688/0001-33) ; e
c)	 dar ciência da deliberação que vier a ser proferida Instituto Nacional de Colonização e Reforma Agrária - INCRA, ao espólio do Sr. Manoel Mariano de Souza, na pessoa de sua esposa, administradora, Sra, Francisca  Teles de Sousa, à Construtora Goes Incorporação Ltda. (CNPJ: 63.445.688/0001-33) , aos membros da comissão de licitação, Valdeni Silvino Silva (CPF 027 .624.803-10) ; Pedro Alberto Teles de Souza,  Lucilene Santos Jorge, às empresas RE- Construções e Emp. LTDA,; Construtora Prediolar Locação de Veículos e Máquinas Ltda.; Construtora Espaço Locação de Veículos e Maquinas Ltda. e aos respectivos sócios arrolados, Srs. Eliezer de Araujo Goes Santiago; João Batista Magalhães; Roberto Pereira; Evaldo da Conceição; José Wilton Jesus de Sousa; José Orlando Rodrigues Aquino; Nádia Coelho Fonseca e Natália Cristina Coelho Fonseca.".
	É o Relatório.

José Jerônimo Duarte Júnior (OAB/MA 5.302), representando o espólio de Manoel Mariano de Sousa.

Procurador Rodrigo Medeiros de Lima.

TOMADA DE CONTAS ESPECIAL. RECURSOS DO INCRA. CONSTRUÇÃO DE PONTES, MELHORAMENTO DE ESTRADAS E CONSTRUÇÃO DE POÇO ARTESIANO. AUDITORIA ANTERIOR. INDÍCIOS DE CONTRATAÇÃO EMPRESA DE FACHADA. INSTAURAÇÃO. DECURSO DE MAIS DE DEZ ANOS. FALECIMENTO DO EX-PRFEITO. CORRELAÇÃO DA EXECUÇÃO FINANCEIRA. AUSÊNCIA DE PRESSUPOSTOS DE CONSTITUIÇÃO E DESENVOLVIMENTO VÁLIDO E REGULAR DO PROCESSO. ARQUIVAMENTO.

TOMADA DE CONTAS ESPECIAL (TCE)

Secretaria de Controle Externo de Tomada de Contas Especial (SecexTCE).

Em exame Tomada de Contas Especial instaurada pela Instituto Nacional de Colonização e Reforma Agrária (Incra) em desfavor do Sr. Manoel Mariano de Sousa, falecido (peça 95, p. 2) , ex-Prefeito Municipal de Barra do Corda/MA nas gestões de 2005-2008 e 2009-2012, e da Construtora Góes Incorporação Ltda., em razão da impugnação das despesas realizadas com recursos oriundos do Convênio CRT/MA/2000/2007 - Siafi 594.562 (peça 8) , tendo por objeto o melhoramento de 70,80 km de estradas vicinais, construção de quarenta metros de ponte em madeira e perfuração de um poço artesiano profundo com revestimento. 
A vigência do convênio seria de 150 dias a partir da data de publicação do extrato, que ocorreu em 19/10/2007, inobstante tenha sido prorrogado até 31/12/2009. Para a execução do objeto do Convênio, foi previsto o total de R$ 1.810.073,13, sendo R$ 1.620.000,00 a cargo do concedente, e R$ 190.073,13 a cargo do convenente (peça 8, p. 3) . Referida monta federal foi integralmente transferida entre os anos de 2007 e 2009 (peça 43, p. 21, 22; peça 44, p. 5, 6 e 16) .
O respectivo Plano de Trabalho (peça 6) previa: a) melhoramento de 56,8 km de estradas vicinais no PA-Caximbeiro; b) melhoramento de 14km de estradas vicinais no PA-Santa Amélia; c) construção de 30m de ponte de madeira com encontro em concreto ciclópico no PA-Caximbeiro; d) construção de 10 de ponte de madeira de lei no PA-Santa Amélia; e e) perfuração de 01 poço tubular profundo com rede de distribuição no PA-Durval Neto.
No que se refere ao acompanhamento da execução física da avença, nos termos sintetizados pela unidade técnica, foram realizadas sete vistorias in loco pelo ente repassador (de 5 a 6/5/2008, de 26 a 28/7/2008, de 27 a 28/8/2008, de 21 a 28/9/2008, de 10 a 11/11/2008, de 01 a 02/8/2009, e de 19 a 20/10/2010) , consoante apontam as peças  47, p. 1-8, 9-15 e 20; 48, p. 1, 13-18, 19-25; 49, p.1, 2-14, e 15-21, respectivamente. Ao final, por meio de Relatório de Vistoria Técnica datado de 22/10/2010, foi aprovada a execução de 98,41% da obra (peça 49, 17) . 
A despeito da aprovação da execução financeira pelo Incra no ano de 2011 (peça 51) , sobreveio o Acórdão 936/2016-TCU-Plenário desta Casa, que cuidou de auditoria, relatada pelo e. Ministro Benjamin Zymler, na qual foram apuradas irregularidades em diversos convênios e contratos de repasse celebrados com o Município de Barra do Corda (peça 63) , dados os indicativos de os contratados serem empresas de fachada.   
Rememoro que, no tocante à Concorrência CC 1/2007, relacionada ao convênio em epígrafe, participaram duas empresas: RE - Construções e Empreendimentos Ltda., CNPJ 08.887.760/0001-74, e Construtora Góes Incorporação Ltda., CNPJ 63.445.688/0001-33 (TC Processo 003.723/2012-7, peça 143, p. 105-107) , tendo a segunda se sagrado vencedora. 
Durante a fase de habilitação, a licitante vencedora, Construtora Góes Incorporação Ltda., teria apresentado alvará de localização e funcionamento em nome de outra empresa, a Construtora Prediolar Locação de Veículos e Maq. Ltda., que não participou daquele certame, sendo que a outra licitante não teria se irresignado a este respeito. 
Em relação à execução contratual, a equipe de auditoria havia destacado, à época (peça 56, p. 14) , a inexistência de empregados registrados pela empresa contratada no período - a partir de consultas à RAIS - e o fato de o endereço empresarial não ter sido encontrado - mediante visita in loco no endereço indicado na base de dados da Receita Federal, realizada por servidor desta Casa.
Diante desta situação, por meio do item 9.7 do Acórdão 936/2016-TCU-Plenário, determinou-se ao Incra SR 12/MA a instauração de TCE relativa ao Convênio CRT 2000/2007 (Concorrência CC 1/2007) , em razão "da ausência de nexo de causalidade entre a parcela executada do objeto e os recursos federais descentralizados".
Na sequência, a despeito de não ter realizado exames adicionais, o ente repassador expediu o Relatório do Tomador de Contas (peça 90) indicando a ocorrência de dano ao erário no valor de R$ 1.620.000,00, apontando a existência de responsabilização solidária do Sr. Manoel Mariano de Sousa (falecido) , ex-Prefeito Municipal de Barra do Corda/MA nas gestões de 2005-2008 e 2009-2012, com os seguintes responsáveis:
	a) Construtora Góes lncorporação Ltda.: empresa contratada; 
	b) RE - Construções e Empreendimentos Ltda; Construtora Prediolar Locação de Veículos e Máquinas Ltda.; Construtora Espaço Locação de Veículos e Maquinas Ltda.: empresas envolvidas no procedimento licitatório inquinado; 
	c) Eliezer de Araújo Góes Santiago e João Batista Magalhães: sócios da empresa contratada; 
	d) Roberto Pereira; Evaldo da Conceição; José Wilton Jesus de Sousa; José Orlando Rodrigues Aquino; Nádia Coelho Fonseca e Natália Cristina Coelho Fonseca: sócios das empresas envolvidas na licitação; 
	e) Valdeni Silvino da Silva; Pedro Alberto Teles de Sousa e Lucilene Santos Jorge: membros da comissão de licitação; e
	e) lnamar Araújo Medeiros: engenheiro responsável que atestou a liquidação da despesa. 
 
Já no âmbito desta Corte, após promoção de diligências relacionadas ao falecimento do ex-prefeito, a unidade técnica buscou cotejar as irregularidades apontadas naquela auditoria com a situação específica dos presentes autos, concluindo - em sua derradeira instrução (peças 136-138) - que (peça 136, p. 10, item 43) :
"inobstante os indícios de que a empresa contratada, a Construtora Goes Incorporadora Ltda. seria uma empresa de fachada (endereço não encontrado e falta de registro de empregados no período) , os elementos que constam dos autos, detalhados acima, indicam que a própria empresa promoveu a execução da obra e foi, por este motivo, remunerada, não existindo qualquer indício de participação de funcionários municipais na execução, nem que recursos municipais teriam sido indevidamente utilizados em substituição aos federais conveniados (g.n.) 
 
Portanto, com a chancela do Parquet especializado (peça 139) , a unidade técnica propõe o arquivamento do presente feito, ante a ausência de pressupostos de constituição e de desenvolvimento válido e regular do processo, bem como o encaminhamento do caso à Receita Federal do Brasil,  uma vez que a empresa contratada "foi constituída sob a forma de Microempresa, segundo dados obtidos junto à própria Receita Federal possivelmente usufruindo de benefícios fiscais de forma indevida, seja pela firmatura de contrato em valor superior ao limite máximo de faturamento bruto permitido àquela categoria (...) seja pelo aparente não registro de empregados em virtude da limitação quantitativa prevista para este tipo de entidade empresarial".
Brevemente historiado, passo a decidir.
Relativamente à "fraude no procedimento licitatório", vale registrar, especificamente para o Convênio CRT 2000/2007, que não houve irregularidade quanto à modalidade licitatória adotada (concorrência) e que há indicativos de que houve divulgação oficial do edital (peça 96, p. 115) -, e que a mera utilização do alvará em nome de terceiro associada à ausência de interposição de recurso por parte da outra licitante, a meu sentir, são insuficientes, de per si, para a conclusão pela ocorrência de fraude.
Além disso, transcorridos mais de dez anos do fato, em princípio não mais seria possível a promoção de oitivas das empresas, em razão da ocorrência da prescrição da pretensão punitiva por parte desta Corte de Contas. 
No que se refere ao dano objeto de apuração, considerando-se, no presente caso, além do decurso do tempo, o falecimento do mandatário municipal, entendo que a proposta instrutória merece ser acatada, eis que as circunstâncias que gravitam em torno do presente caso suscitam a existência de dificuldades para comprovação das despesas em questão e, assim, ao exercício do contraditório e ampla defesa. 
Sobre o nexo de causalidade com os recursos conveniais, a unidade técnica aponta que não haveria reparos a serem feitos quanto ao exame inicial do ente repassador, eis que a "análise da Relação de Pagamentos, em conjunto com os pagamentos registrados nos extratos, e as notas fiscais e recibos apresentados, e em confronto com os cheques nominais emitidos em nome da empresa contratada, evidenciam o nexo de causalidade entre os recursos federais repassados e os dispêndios comprovados" (peça 136, p. 10, item 40) . Além disso, aponta que não há qualquer indicativo de que a obra teria sido executada por servidores da prefeitura. 
A este respeito, minha assessoria buscou conciliar as notas fiscais emitidas e pagamentos realizados a partir da conta específica, considerando a retificação da relação de pagamentos (peça 41, p. 19) , elaborando a tabela a seguir:
	Nº da nota fiscal
	Data
	Valor
	Referência 
	Pagamento

	0106 (peça 42, p. 5) 
	26/1/2008
	316.660,87
	1ª medição
	Cheque 850001, emitido em 21/1/2008, sacado em 21/1/2008 (peça 42, p. 19) 

	0108 (peça 42, p. 8) 
	22/2/2008
	151.639,50
	2ª medição (estradas vicinais) 
	Cheque 850002, emitido em 27/2/2008, sacado em 27/2/2008 (peça 42, p. 20) 

	0111 (peça 42, p. 11) 
	22/2/2008
	105.883,10
	2ª medição (ponte de madeira) 
	Cheque 850003, emitido em 27/2/2008, sacado em 27/2/2008 (peça 42, p. 20) 

	0132 (peça 43, p.  10) 
	9/5/2008
	147.482,53
	3ª medição (estradas vicinais) 
	Cheque 850004, sacado em 13/5/2008 (peça 43, p. 28) 

	0141 (peça 43, p. 11) 
	19/12/2008
	301.116,47
	4ª medição (estradas vicinais) 
	Cheque 850008, sacado em 23/12/2008 (peça 44, p. 5) 

	0142 (peça 43, p. 12) 
	19/12/2008
	103.502,52
	1ª medição (poço) 
	Cheque 850007, sacado em 23/12/2008 (peça 44, p. 5) 

	0149 (peça 43, p. 13) 
	9/9/2009
	112.334,14
	5ª medição (estradas vicinais / Caximbeiro) 
	Cheque 850009, sacado em 10/9/2009 (peça 44, p. 13) 

	0150 (peça 43, p. 14) 
	9/9/2009
	241.806,53
	5ª medição (estradas vicinais / Santa Amélia) 
	Cheque 850010, sacado em 10/9/2009 (peça 44, p. 13) 

	0235 (peça 43, p. 15) 
	15/12/2009
	165.035,50
	6ª medição (estradas vicinais / Caximbeiro) 
	Cheques 850011, 850012 e 850013, que totalizam R$ 291.421,57, sacados respectivamente em 16/12/2009, 16/12/2009 e 5/3/2010 (peça 44, p. 16 e 19) 

	0239 (peça 43, p. 16) 
	15/12/2009
			22.777,14
	6ª medição (estradas vicinais / Santa Amélia) 
	
	0242 (peça 43, p. 17) 
	15/12/2009
	62.486,27
	Última medição (poço) 
	
	0243 (peça 43, p. 18) 
	15/12/2009
	47.122,66
	Última medição (ponte) 
	
			Total de R$ 1.777.847,23
		Total de R$ 1.777.847,23

Há que se reconhecer que, a despeito de a primeira medição ter sido paga em momento anterior à expedição do respectivo documento fiscal e de as quatro últimas notas fiscais (0235, 0239, 0242 e 0243) terem sido expedidas fora do prazo de validade do documento (13/9/2009) , os documentos indicam a existência de correlação de datas e valores, o que apontaria para a existência de nexo causal. Vale registrar, ainda, que o cheque de número 850014, sacado em 5/3/2010, sob a cifra de R$ 57.498,36 (peça 44, p. 19) , não consta da relação de pagamentos retificada (peça 41, p. 19) , eis que consiste em recursos recolhidos ao Incra por meio de GRU (peça 41, p. 16) .
Com efeito, se, por um lado, restam inexplicadas a ausência de empregados da empresa contratada no período em questão e a inexistência da empresa no endereço apontado em seu cadastro, por outro, existe correlação de datas e valores nos documentos fiscais e financeiros constantes dos autos. 
De toda forma, o decurso de mais de dez anos entre a execução das despesas em tela (ano de 2007) , o fato de os responsáveis ainda não terem sido citados e o falecimento do mandatário municipal levam-me a acatar a proposta instrutória, no sentido de arquivar o presente feito, ante a ausência de pressupostos de constituição e de desenvolvimento válido e regular do processo (com fundamento no art. 1º, inciso I, da Lei 8.443/1992, c/c os arts. 169, inciso VI, e 212 do Regimento Interno do TCU) , bem como o encaminhar à Receita Federal do Brasil possível descumprimento do limite de faturamento aplicável, à época, a microempresas.   
	Ante o exposto, manifesto-me por que o Tribunal aprove o acórdão que ora submeto à deliberação deste Colegiado.
TCU, Sala das Sessões, em 15 de junho de 2021.
AUGUSTO SHERMAN CAVALCANTI 
Relator